臺灣臺中地方法院刑事判決　　　　　　　　　　　　九十三年度易字第一一二八號
　　公　訴　人　臺灣臺中地方法院檢察署檢察官
　　被　　　告　甲○○
右列被告因違反動產擔保交易法案件，經檢察官提起公訴（九十三年度偵字第五五四
二號），本院判決如左：
    主  文
甲○○無罪。
    理  由
一、公訴意旨略以：被告甲○○於民國九十二年六月三十日，以動產擔保交易附條件
    買賣之方式，向乙○○○有限公司（以下簡稱東元公司）購買車牌號碼ＫＺＣ－
    一二六號重型機車一輛，為動產擔保交易之債務人，約定總價款為新台幣（下同
    ）三萬三千四百八十元，除頭期款三千元外，餘款分六期給付，每月一期，每期
    應付款五千零八十元，並約定前開機車之存放地點為臺中市○區○○街五二巷十
    一號三樓，在價金未付清前，該機車之所有權仍屬東元公司所有，被告僅得依約
    占有使用，不得任意遷移、出賣、出質、移轉抵押或為其他處分等。詎被告在取
    得前開機車後，竟意圖不法之利益，自第一期即自九十二年八月十日起即拒不付
    款，並將該部機車遷移，不知去向，且未告知東元公司，致出賣人東元公司追索
    無著受有損害，因認被告涉犯動產擔保交易法第三十八條之罪嫌。
二、按犯罪事實應依證據認定之，無證據不得認定犯罪事實；又不能證明被告犯罪者
    ，應諭知無罪之判決，刑事訴訟法第一百五十四條第二項、第三百零一條第一項
    分別定有明文。次按事實之認定，應憑證據，所謂證據，須適於為被告犯罪事實
    之證明者，始得採為斷罪資料，如未能發現相當證據，或證據不足以證明，自不
    能以推測或擬制之方法以為裁判基礎；又認定不利於被告之事實，須依積極證據
    ，茍積極證據不足為不利於被告事實之認定時，即應為有利於被告之認定，更不
    必有何有利之證據，最高法院五十三年臺上字第二七五號、三十年上字第八一
    六號、四十年臺上字第八六號分別著有判例可資參照。再按動產擔保交易法第三
    十八條之罪，係以動產擔保交易之債務人，意圖不法之利益，將標的物遷移、出
    賣、出質、移轉、抵押或為其他處分，致生損害於債權人者為其構成要件，即客
    觀上動產擔保交易之債務人除將標的物遷移、出賣、出質、移轉、抵押或為其他
    處分外，尚須主觀上有不法利益之意圖始足當之。
三、本件公訴人認被告甲○○涉違反動產擔保交易法第三十八條之罪嫌，無非係以告
    訴人東元公司之指訴、並有附條件買賣契約書、客戶資料表、客戶查訪紀錄表各
    一紙為其主要論據。訊據被告固坦承有於右揭時、地，以動產擔保交易附條件買
    賣之方式，向東元公司購買上開機車一輛，且自九十二年八月十日起即未依約付
    款之事實，惟矢口否認有何違反動產擔保交易法第三十八條之犯行，辯稱：伊並
    未將機車遷移約定處所或為其他處分行為，該機車現仍繼續使用中，且因伊一時
    經濟發生困難，而未能繼續繳款，又因伊每日騎機車至外地工作，致告訴人之代
    理人至上揭約定處所未能尋得伊之蹤跡，並無為自己不法利益之意圖等語。經查
    ：
（一）告訴代理人戊○○於本院準備程序中係陳稱：「我們確實有查訪二次被告住處
      精忠街，二次均在九十二年十月份，但那邊確實沒有住人，我們才認為被告將
      機車遷移約定地點。我們是上班時間做查訪。」等語，告訴代理人至上揭約定
      處所查訪被告之時間係一般人上班時間，且僅於九十二年十月間查訪二次，則
      被告於告訴人之代理人至上址查訪之時，若正巧騎乘該機車外出上班，衡情告
      訴代理人當無訪得被告之可能。另依被告與東元公司簽訂之附條件買賣契約書
      所載，雙方對於被告所購買之機車固有約定存放地點，然因被告所購買之機車
      乃供作其作為交通工具，使用上必須隨時移動，非如其他家庭電器產品可長期
      放置於固定之場所，是上揭附條件買賣契約之約定事項，應非要求被告將所購
      買之機車固定存放於該處而不得行駛，否則被告即失去購買機車之目的。是僅
      憑告訴代理人先後二次於上班時間查訪上揭標的物約定處所未遇被告之結果，
      是否即可據以認定被告已將該標的物遷移之事實，非無可疑。而被告所辯上揭
      標的物約定存放之處所事後雖業經斷水斷電，然伊仍以自行提水、點蠟燭或私
      接樓梯間電源之方式繼續在上址居住等情，亦核與證人即臺中市西區公平里十
      三鄰鄰長丙○○、證人即被告之鄰居丁○○於本院審理時之證述情節相符，顯
      見被告辯稱係因工作關係，方於上班時間內將機車駛離標的物存放處所，惟晚
      上均會返回上揭標的物約定處所居住等情，即屬可能。
（二）又證人丙○○於本院審理時復結證稱：「（問：九十二年六月之後，被告有無
      住在五二巷十一號三樓？）早上六點多出來買早點的時候，有時候會碰到被告
      。」、「（問：你說去年下半年會碰到被告，頻率高不高？）一個星期一次，
      都是早上六、七點。」、「（問：被告的穿著打扮、交通工具？）他騎機車，
      打扮看起來是要去工作。」、「（問：提示卷附機車照片，被告當時是否騎乘
      該機車？）顏色差不多，車型也差不多。」、「（問：你看到被告時，是否被
      告騎乘機車？）是。看過很多次，沒有看過車停放在何處。」等語。另證人丁
      ○○亦到庭結證稱：「（問：九十二年八月以後，被告有無住在你隔壁？）有
      看過他在那邊出入，我早上出門，下班八點半回來，有時候會遇到他提水回來
      。頻率不會很高，偶爾會遇到。」、「有一次我下班，看到他騎機車提水回來
      ，九十二年下半年的事。」、「（問：提示卷附機車照片，有何意見？）顏色
      、型式都很類似，我看過卷附的照片機車。被告都將機車停放在巷底後面，我
      看過這部機車停在該處一、二次，是在去年下半年與今年年初看到的。」、「
      （問：被告為何不停在住處？）我們住處前面比較難停。」、「（問：你說曾
      經看過該機車停放在巷底，是否確定是照片中的機車？）確定，但是看起來比
      較舊。」、「（問：停車的位置與被告住處離多遠？）約二十公尺。」、「（
      問：九十三年年初，是否沒看過被告出入在該住處？）年初時我還有看過機車
      。」、「（問：最後一次看到被告機車停放在巷底，是何時？）今年三月。」
      等語明確。則被告辯稱並未將上揭機車遷移約定處所等語，已非無據。再參以
      被告前經本院拘提無著發布通緝後，嗣經警緝獲之地點亦在上揭臺中市○區○
      ○街五二巷十一號三樓住處，且迄今被告仍在使用該機車等情，益徵被告並未
      將機車遷移上揭約定處所甚明。是被告辯稱於九十二年六月三十日向告訴人購
      買上揭機車後，確實仍繼續居住於上揭機車存放地點，並至九十三年下半年，
      因上揭所居住之房屋遭法院拍賣後，方不得以搬離上揭處所，並未有故意將上
      開機車遷移他處，使告訴人追索無著之犯行等語，應足採信。從而，自難僅憑
      告訴人指稱其先後二次查訪被告未果及卷附之附條件買賣契約書、客戶資料表
      、客戶查訪紀錄表各一紙，而據以認定被告確有違反動產擔保交易法第三十八
      條之犯行。
（三）另被告自購買上開機車後，雖自第一期起即未依約繳納分期價金，然被告原居
      住之臺中市○區○○街五二巷十一號三樓房屋，於九十一年底因無力繳納水電
      費而遭斷水斷電，且該房屋嗣於九十二年初復經法院拍賣等情，業經證人即管
      區員警吳建福、證人丁○○、丙○○於本院審理時到庭證述綦詳，已足認被告
      當時之經濟狀況並不佳，則本件被告於繳納頭期款後，因經濟發生困難，始無
      法繼續繳納分期價款等情，尚與常理無悖，而屬可採。另參以被告於本院審理
      時亦當庭陳明可馬上將該機車歸還告訴人，並願與告訴人和解，迄今已支付六
      千元予告訴人，有分期帳款收款收據二張附卷等情，足徵被告雖以動產擔保附
      條件買賣之方式向告訴人購買上揭機車，且事後未依約繳納分期價款，然其主
      觀上應無意圖不法之利益及損害於債權人之犯意甚明，
四、末查，動產擔保交易法第三十八條規定，以動產擔保交易之債務人，意圖不法之
    利益，將標的物遷移、出賣、出質、移轉、抵押或為其他處分，致生損害於債權
    人者為犯罪構成要件。本件被告雖與告訴人簽訂有動產擔保附條件買賣契約書，
    然並無將所購買之機車遷移約定處所或為其他處分之行為，亦無為自己不法利益
    之意圖，已如前述，是自難僅以被告未依約給付分期價款，即遽認被告涉有公訴
    人所指之犯行。此外，復查無其他積極確切證據足資認定被告有何違反動產擔保
    交易法第三十八條之犯行，既不能證明被告甲○○犯罪，自應為無罪之諭知。
據上論斷，應依刑事訴訟法第三百零一條第一項，判決如主文。
中      華      民      國    九十三    年     十一     月     十八     日
                                臺灣臺中地方法院刑事第十一庭
                                      審判長法  官  林 源 森
                                            法  官  廖 慧 如
                                            法  官  王 世 華
右正本證明與原本無異。
如不服本判決，應於判決送達後十日內向本院提出上訴狀，上訴於臺灣高等法院臺中
分院( 須附繕本 )。
                                            書記官
中      華      民      國    九十三    年     十一     月     十八     日
